【裁判字號】    95,上訴,1542
【裁判日期】    950706
【裁判案由】    偽造有價證券等
【裁判全文】
臺灣高等法院刑事判決                95年度上訴字第1542號
上  訴  人  臺灣臺北地方法院檢察署檢察官
被      告  乙○○
選任辯護人  李文中律師
選任辯護人  盧昱成律師
上列上訴人因被告偽造有價證券等案件，不服臺灣臺北地方法院
94 年度訴字第1660號，中華民國95年3月28日第一審判決（起訴
案號：臺灣臺北地方法院檢察署94年度偵緝字第1747、1748號）
，提起上訴，本院判決如下：
    主  文
上訴駁回。
    理  由
一、公訴意旨以，被告乙○○於民國（以下同）92年1月6日，在
    臺北市中山區○○○路409號4樓受告訴人甲○之委託，前往
    臺北市中山區○○○路554 號誠泰銀行林森北路分行代領空
    白支票簿一本，竟意圖為自己不法之所有及偽造有價證券之
    概括犯意，未經告訴人甲○同意，盜用甲○之印章蓋於票號
    TC0000000號、TC0000000號二紙支票之發票人欄，並侵占入
    己；嗣於前揭票號TC0000000 號之支票上，填具金額新台幣
    （以下同）12萬元、發票日為92年1 月27日，並於該支票背
    面背書後，持向綽號「白玫瑰」之不詳姓名女子借款12萬元
    ，再於票號TC0000000 號之支票上填具金額30萬元、發票日
    為92年3 月26日，並以自己名義背書後，持至臺北市○○區
    ○○街內某清茶館內，向不知情之林淑貞借款30萬元。而於
    92年3月27日，林淑貞提示票號TC0000000號支票，經誠泰銀
    行通知甲○後，始循線查悉上情。因認被告乙○○有犯刑法
    第335條第1項之侵占、第217條第1項之盜用印章及第201 條
    第1項、第2項之偽造有價證券罪嫌。
二、公訴人認被告乙○○犯上開罪嫌，無非以被告乙○○之供述
    、告訴人甲○之證言與證人林淑貞之證言，以及票號TC0000
    000號、TC0000000號之誠泰銀行支票影本二紙、退票理由單
    二紙、掛失止付票據提示人資料查報表二紙、票據掛失止付
    通知書二紙，資為依據。
三、按犯罪事實應依證據認定之，無證據不得認定犯罪事實；不
    能證明被告犯罪者，應諭知無罪之判決，刑事訴訟法第 154
    條第2項、第301條第1 項分別定有明文。而事實之認定，應
    憑證據，如未能發現相當證據，或證據不足以證明，自不能
    以推測或擬制之方法，以為裁判基礎；再者，認定不利於被
    告之事實，須依積極證據，苟積極證據不足為不利於被告事
    實之認定時，更不必有何有利之證據，即應為有利於被告之
    認定。至於認定犯罪事實所憑之證據，雖不以直接證據為限
    ，間接證據亦包括在內，然而，無論直接或間接證據，其為
    訴訟上之證明，須於通常一般之人均不致有所懷疑，而得確
    信其為真實之程度者，始得據為有罪之認定，倘其證明尚未
    達到此一程度，而有合理之懷疑存在，致無從為有罪之確信
    時，即應為無罪之判決。
    次按刑事訴訟法第161條已於91年2月8日修正公布，其第1項
    規定：檢察官就被告犯罪事實，應負舉證責任，並指出證明
    之方法。因此，檢察官對於起訴之犯罪事實，應負提出證據
    及說服之實質舉證責任；倘其所提出之證據，不足為被告有
    罪之積極證明，或其指出證明之方法，無從說服法院以形成
    被告有罪之心證，基於無罪推定之原則，自應為被告無罪判
    決之諭知。
    再按告訴人之告訴，係以使被告受刑事訴追為目的，是其陳
    述是否與事實相符，仍應調查其他證據以資審認，最高法院
    30年度上字第816 號、40年度臺上字第86號、52年度臺上字
    第1300號、76年度臺上字第4986號、92年度臺上字第128 號
    迭箸有判例。而刑法所謂偽造有價證券，係以無權簽發之人
    冒用他人名義簽發為要件，如行為人係基於本人之授權，或
    其他原因有權簽發者，則與無權之偽造行為不同，自難令負
    偽造有價證券罪責，最高法院復以53年度臺上字第1810號著
    有判例。
四、查前開被告乙○○受委託領取空白支票、簽發系爭兩紙支票
    、持以行使以及退票等事實，告訴人甲○所述，業經被告供
    認不諱，並有票號TC0000000號、TC0000000號之誠泰銀行支
    票影本二紙、退票理由單二紙在卷可稽，固堪認定。惟被告
    否認有侵占、盜用印章以及偽造、行使偽造有價證券之犯行
    ，辯稱，本件系爭兩張支票，係告訴人委託被告領回空白支
    票後，借予被告簽發使用，非被告盜用印章所簽發；告訴人
    委託被告領取空白支票之情形，本件並非第一次；而此次告
    訴人借給被告之支票，不祇系爭兩2紙支票而已，其實有10
    餘張之多；被告係因一時週轉失靈，始導致支票到期無法兌
    現發生債務糾紛云云。
五、經查，關於被告所辯告訴人甲○經常委託被告領取空白支票
    、借給被告支票使用之情，迭據告訴人在偵查中及原審審理
    時是認無訛；觀之告訴人在偵查中證稱：「之前（借票）都
    由我本人親自蓋章後交給她（即被告）蓋章，而我的印章後
    來借支票給她時拿給她自己蓋章，所以簽票當時在她那，等
    第2 本支票她幫我領回後，她是把整本都蓋完章才一併還給
    我。」（見臺灣臺北地方法院檢察署92年度偵字第12294 號
    92年4月5日警詢筆錄）、「我的印章後來借支票給她（即被
    告）時拿給她自己蓋章，所以印章當時在她那，第二本支票
    她幫我領回後，她是把整本都蓋完章才一併還給我。」（見
    同上卷92年4 月25日警詢筆錄），不論被告領回空白支票後
    才由告訴人蓋妥印章、借給支票，或由被告領回空白支票、
    整本皆蓋妥印完章後，始交予告訴人，抑或有時候印章悉交
    在被告手中，均足以證明被告與告訴人關係非比尋常，被告
    隨時欲使用告訴人之支票，毫無困難，斷無庸趁領回支票之
    際從中盜用其中2張。
    其次，告訴人在偵查中復證稱，「乙○○是公司大班，之前
    有向我借票使用，借了很多次，都有讓票兌現... 金額、日
    期她自己填。」（見同上卷92年6月3日偵訊筆錄）、「剛開
    始的時候都是我填好交給她（即被告），到後來她說金額不
    確定，我就借給她空白的支票。」（見原審卷95年3月14日
    審判筆錄），足見被告所辯告訴人經常借給被告支票，而本
    件所借給之支票，其實不祇系爭兩紙支票而已一節，應非子
    虛。且告訴人既能夠借給空白支票而由被告自行填寫金額、
    與到期日，益見被告根本無盜用印章、偽簽支票之必要。
    次查，原審向台灣新光商業銀行林森北路分行函查告訴人甲
    ○支票存款帳戶支票領用結果為：0000-00-000000-0號，92
    年1月6日向該分行請領之支票簿，即票據號碼：0000000～
    0000000號之支票，得悉系爭支票本中之25張支票，除支票
    號碼00000000、00000000號支票未回籠，00000000、00000
    000號支票作廢外，其餘21張支票中，支票號碼00000000、
    00000000、00000000、00000000、00000000、00000 000、
    00000000、00000000、00000000等支票背面，均有金鳳（即
    乙○○之藝名）或「乙○○」名義之背書，而系爭支票號碼
    為00000000、00000000之支票亦有被告之背書。按被告若係
    偷偷從整本領回之空白支票中撕下兩張，偷偷使用告訴人印
    章簽發本件系爭支票，縱屬至愚，亦不至背書自己之姓名於
    其上而曝露犯罪行跡。
    末查，告訴人甲○於原審審理時又證稱：「523號支票借票
    之後，我多多少少還有繼續借被告其他支票。票號524、525
    支票也是我借給被告的。除519、520之外，被告至少跟我借
     9張支票。我每次借他二、三張。」（見原審卷95年3月14
    日審判筆錄）。按若係被告偷偷從整本領回之空白支票中撕
    下兩張，至遲在支票本使用到撕下部分之前後張，告訴人即
    可發現，亦即告訴人在519、520號前後即會有警覺，豈會如
    同往常繼續借給被告支票，且直至523號、524、525號？
六、綜上所述，被告上開辯解衡情洵堪採信。反之，公訴人所提
    證據，尚無從說服法院以形成被告有罪之心證，本院自不能
    端憑告訴人之指訴即認定被告犯罪。從而，原審諭知被告無
    罪之判決，並無違誤。公訴人上訴意旨略以，被告往常向告
    訴人借票，所簽發之金額僅在2、3萬元之譜，但本件系爭支
    票之金額高達12萬及30萬元，違反往常之習慣，不能認已獲
    得告訴人之同意云云。惟查告訴人同意被告借用支票，並無
    張數之限制，此從台灣新光商業銀行林森北路分行函覆原審
    21張當中被告背書者有14張之多顯而可見，故被告誠若不獲
    容許簽發12萬及30萬元支票，儘可多借幾張，不必冒重罪之
    危險而偽造支票。況告訴人於原審審理時亦證稱「被告每次
    跟我借支票的金額都三、五萬元不等，也會有高達數十萬元
    的情形，但會經過我同意。」（見原審卷95年3月14日審判
    筆錄），足見被告向告訴人借用、簽發高額支票之情形，並
    非絕無僅有，故不能以公訴人所謂本件支票金額之高有違往
    常習慣即認定被告犯罪。因而，公訴人之上訴，為無理由，
    應予駁回。
據上論斷，應依刑事訴訟法第368條，判決如主文。
本案經檢察官鄭富銘到庭執行職務。
中    華    民    國    95    年    7     月    6     日
                  刑事第一庭    審判長法  官  蔡長溪
                                      法  官  陳春秋
                                      法  官  陳祐治
以上正本證明與原本無異。
如不服本判決，應於收受送達後十日內向本院提出上訴書狀，其
未敘述上訴之理由者並得於提起上訴後十日內向本院補提理由書
（均須按他造當事人之人數附繕本）。
                                      書記官  蔡慧娟
中    華    民    國    95    年    7     月    6     日


司法院資訊處製作；財團法人民間司法改革基金會備份。
